臺灣高等法院民事判決　　　　　　　　　 95年度上字第953號
上　訴　人　台灣省自來水股份有限公司
法定代理人　乙○○
訴訟代理人　陳貴德律師
複代理　人　陳怡文律師
被上　訴人　甲○○
訴訟代理人　林宇文律師
被上　訴人　丙○○
　　　　　　戊○○
　　　　　　丁○○
　　　　　　辛○○
　　　　　　己○○
　　　　　　壬○○
兼上　一人
法定代理人　庚○○
上列當事人間塗銷所有權移轉登記等事件，上訴人對於中華民國
95年9月28日台灣基隆地方法院95年度訴字第37號第一審判決提
起上訴，本院於96年1月16日言詞辯論終結，判決如下：
    主      文
上訴駁回。
第二審訴訟費用由上訴人負擔。
    事實及理由
壹、程序部分：
    被上訴人丙○○、戊○○、丁○○、辛○○、己○○、壬○
    ○及庚○○等7人（下稱丙○○等7人），經合法通知，未於
    言詞辯論期日到場，核無民事訴訟法第386條各款所定情形
    ，爰依上訴人之聲請，由其一造辯論而為判決。
貳、實體部分：
一、上訴人起訴主張：坐落基隆市安樂區○○○段石皮瀨小段23
    -13及23-14地號之2筆土地（23-13地號土地嗣分割為同小段
    23-13、23-29、23-30地號，23-13、23-29、23-30及 23-14
    地號之土地標示變更為安樂區○○段708、532、533、711地
    號，重測後面積分別為9539.93㎡、527.70㎡、90.62㎡、70
    90.31㎡ ，合計17248.56㎡，下稱系爭土地），為原地主即
    訴外人楊有成所有，伊於民國（下 同）67年9月間以新台幣
    （下同）30,212元向楊有成購買系爭土地中之393.55坪即1,
    301㎡，（下稱系爭1,301㎡土地），該部分土地占系爭土地
    全部面積之1萬分之754。 楊有成又於80年6月16日與被上訴
    人甲○○簽訂「不動產預定買賣契約書」（下稱系爭買賣契
    約書 ），將除系爭1,301㎡土地部分外之土地出賣予被上訴
    人甲○○，楊有成嗣於84年10月間去世，其財產由其配偶楊
    林緣及被上訴人丙○○等7人共同繼承，楊林緣嗣於90年3月
    間去世， 楊林緣之應繼分再轉由被上訴人丙○○等7人共同
    繼承， 被上訴人丙○○等7人就系爭土地於辦畢繼承及分別
    共有登記後，明知系爭1,301㎡土地並非買賣之標的 ，竟與
    被上訴人甲○○以通謀虛偽意思表示之方式，以買賣為原因
    將系爭1,301㎡ 土地之所有權移轉登記予被上訴人甲○○，
    致被上訴人甲○○取得全部之所有權，被上訴人丙○○等7
    人與被上訴人甲○○（下稱被上訴人等）以通謀意思表示辦
    理所有權移轉登記之行為，依民法第87條第1項規定 ，應屬
    無效。又被上訴人等通謀意思表示辦理所有權移轉登記之行
    為，係故意以背於善良風俗之方法加損害於伊，伊亦得依民
    法第184條第1項後段及民法第185條之規定 ，請求損害賠償
    ，回復損害發生前之原狀，故伊得代位被上訴人丙○○等7
    人請求被上訴人甲○○塗銷系爭1,301㎡土地所有權移轉登
    記後，並回復為被上訴人丙○○等7人所有，再依買賣之法
    律關係，請求被上訴人丙○○等7人將該土地所有權移轉登
    記予伊。爰聲明：(一)被上訴人甲○○就系爭土地，應有部分
    1萬分之754之所有權移轉登記應予塗銷，並回復為被上訴人
    丙○○等7人各有應有部分7萬分之754。 (二)被上訴人丙○○
    等7人應分別將前項土地應有部分7萬分之754之所有權移轉
    登記予上訴人。
二、被上訴人甲○○則以：伊於80年6月間向楊有成購買系爭土
    地全部之所有權，已付清所有價金，惟因當時法令限制致無
    法辦理農地移轉過戶，嗣後因法律修正，伊即與被上訴人丙
    ○○等7人協調辦理過戶事宜，其中被上訴人丙○○（ 原名
    楊月娥 ）因拒絕過戶尚經原法院以92年度訴字第202號判決
    查明系爭買賣契約確實合法有效，方順利取得被上訴人丙○
    ○部分之應有部分，伊取得系爭土地所有權合法有據，上訴
    人主張伊與被上訴人丙○○等7人以通謀虛偽意思表示之方
    法移轉登記系爭土地1,301㎡土地之所有權，實屬無稽。再
    民法第184條第1項後段，通說雖認為債權亦為保護之客體，
    但行為人須以「背於善良風俗之方法」作為手段故意侵害被
    害人，方屬當之，惟伊係以合法買賣之方式與楊有成訂立契
    約，而取得系爭土地之全部所有權，並非係以「背於善良風
    俗之方法」侵害上訴人，故上訴人依民法第184條第1項後段
    之規定提起本案訴訟，亦無理由等語，資為抗辯。
三、被上訴人丙○○等7人未於言詞辯論期日到場，亦未提出書
    狀為何聲明或陳述。
四、原審駁回上訴人之請求，上訴人不服，提起上訴，並於本院
    聲明：(一)原判決廢棄。(二)被上訴人甲○○就系爭土地應有部
    分1萬分之754之所有權移轉登記應予塗銷，並回復為被上訴
    人丙○○等7人各有應有部分7萬分之754。(三) 被上訴人丙○
    ○等7人應分別將前項土地應有部分7萬分之754之所有權移
    轉登記予伊。被上訴人甲○○則聲明：上訴駁回。
五、兩造不爭執之事項： (一)上訴人於67年9月間向楊有成購買系
    爭1,301㎡土地。(二)系爭土地中之23-13土地分割為同小段之
    23-13、23-29、23-30地號等3筆土地，經重測後，23-13、2
    3-29、23-30及23-14地號之土地標示變更為安樂區○○段70
    8、532、533、711地號。(三)被上訴人甲○○於80年6月16 日
    與楊有成簽訂系爭買賣契約書，惟楊有成於84年10月間去世
    ， 其財產由其配偶楊林緣及被上訴人丙○○等7人共同繼承
    ， 楊林緣嗣於90年3月間去世，其應繼分再轉由被上訴人丙
    ○○等7人共同繼承。 (四)被上訴人戊○○、丁○○、辛○○
    、己○○、壬○○、庚○○就上開土地於辦畢繼承及分別共
    有登記後，已將該部分土地之所有權移轉登記予被上訴人甲
    ○○；另被上訴人丙○○所有之應有部分土地，經被上訴人
    甲○○訴請原法院判決移轉登記在案。
六、本件上訴人主張：伊於67年9月間以30, 212元向原地主楊有
    成購買系爭1,301㎡土地，該土地占系爭土地全部面積之1萬
    分之754。楊有成又於80年6月16日與被上訴人甲○○簽訂系
    爭買賣契約書 ，將除系爭1,301㎡土地部分外之土地出賣予
    被上訴人甲○○ ，嗣被上訴人丙○○等7人繼承取得系爭土
    地並辦理分別共有登記後 ，明知系爭1,301㎡土地並非買賣
    標的，竟與被上訴人甲○○以通謀虛偽意思表示之方式，將
    系爭1,30 1㎡土地之所有權移轉登記予被上訴人甲○○，致
    被上訴人甲○○取得全部之所有權，被上訴人等以通謀虛偽
    意思表示之方式辦理系爭1,301㎡ 土地所有權移轉登記之行
    為，依民法第87條第1項規定 ，應屬無效。又被上訴人等通
    謀虛偽意思表示之行為，即係故意以背於善良風俗之方法加
    損害於伊，伊亦得依民法第184條第1項後段、 民法第185條
    之規定，請求損害賠償，回復損害發生前之原狀，故伊得代
    位被上訴人丙○○等7人訴請被上訴人甲○○塗銷系爭1,301
    ㎡土地所有權移轉登記後 ，並回復為被上訴人丙○○等7人
    所有，再依買賣法律關係 ，請求被上訴人丙○○等7人將該
    部分土地所有權移轉登記予伊。然此為被上訴人所否認，並
    以上開情詞置辯，是本件應審酌者厥為：(一)楊有成有無將系
    爭1,301㎡土地一併出售予被上訴人甲○○？ (二)被上訴人等
    是否以通謀虛偽意思表示將系爭1,301㎡ 土地所有權移轉登
    記予甲○○？被上訴人等就系爭1,301㎡ 土地所有權移轉登
    記之行為，是否構成故意以背於善良風俗加損害於上訴人之
    事實，上訴人之請求是否有無理由？茲分述如下：
(一)、楊有成有無將系爭1,301㎡土地一併出售予被上訴人甲○○
    ？
(1)、被上訴人甲○○抗辯：伊與楊有成簽立系爭買賣契約時，約
    定買賣標的包括系爭1,301㎡土地，故被上訴人丙○○等7人
    將該部分土地所有權移轉登予伊，自屬合法有據，伊與被上
    訴人丙○○等7人間並無通謀虛偽意思表示云云。
(2)、經查，依系爭買賣契約書第1條附註2所載：本案買賣土地內
    新山水庫徵收土地面積壹拾公畝零壹平方公尺扣除在外，
    不包括出售在內等語，有系爭買賣契約書在卷可稽（原審卷
    第152頁），且該部分土地之價金亦予以扣除 ，亦為兩造所
    不爭執，可見楊有成於訂約時 ，已考量系爭1,301㎡土地早
    已出售予上訴人，基於誠信原則，乃與被上訴人甲○○約定
    就此部分土地予以保留，應無疑義。至被上訴人甲○○雖抗
    辯系爭買賣契約第10條附註3已表明將土地全部過戶予伊，
    可見系爭買賣約標的包括系爭1,301㎡土地云云。然觀之該
    項內容：本案新山水庫徵收土地雙方同意連同過戶與甲方（
    即被上訴人甲○○），其原領補償費同意由甲方扣除，其過
    戶與甲方名義土增值稅亦由甲方繳納，日後由甲方直接與新
    山水庫辦理手續等語（原審卷第154頁）。若系爭買賣契約
    之標的包括系爭1,301㎡土地，則根本毋須為上開記載，可
    見楊有成約定將系爭1,301㎡土地登記予被上訴人甲○○，
    乃權宜之計，蓋當時因農地不能分割登記，是乃約定借用甲
    ○○之名，以類似信託或借名登記之法律關係，暫將系爭1,
    301㎡土地登記予被上訴人甲○○，於日後可辦理分割移轉
    登記時，再由被上訴人甲○○移轉登記予上訴人，此觀上開
    附註記載「…日後由甲方直接與新山水庫辦理手續」等語自
    明，是被上訴人甲○○抗辯系爭買賣標的包括系爭1,301㎡
    土地云云，殊非可採。
(二)、被上訴人等是否以通謀虛偽意思表示將系爭1,301㎡土地所
    有權移轉登記予甲○○？被上訴人等之通謀虛偽意思表示，
    是否構成故意以背於善良風俗加損害於上訴人，上訴人之請
    求是否有理由？
(1)、上訴人主張：被上訴人等係以通謀虛偽意思表示將系爭1,30
    1㎡土地所有權移轉登記予甲○○ ，其等所有權移轉登記行
    為無效云云。惟按「所謂通謀而為虛偽意思表示，乃指表意
    人與相對人互相故意為非真意之表示而言，故相對人不僅須
    知表意人非真意，並須就表意人非真意之表示相與為非真意
    之合意，始為相當，若僅一方無欲為其意思表示所拘束之意
    ，而表示與真意不符之意思者，尚不能指為通謀而為虛偽意
    思表示」（最高法院62年台上字 第316號判例意旨參照）。
    可知所謂通謀而為虛偽意思表示，乃係表意人與相對人做出
    非彼此真意之意思表示，若係出於表意人與相對人雙方之真
    意，即與通謀虛偽意思表示無關。上訴人主張買賣標的既不
    包括系爭1,301㎡土地，被上訴人等卻依系爭買賣契約書第1
    0條附註3之約定將系爭土地全部辦理過戶，可見被上訴人等
    就系爭1,301㎡土地之所有權移轉登記 ，係出於雙方通謀虛
    偽意思表示云云。然查，被上訴人等係基於類似信託或借名
    登記之法律關係而辦理系爭1,301㎡土地所有權移轉登記，
    已如前述，是其等確有使系爭1,301㎡土地所有權發生物權
    變動之真意；況系爭1,301㎡土地中被上訴人丙○○應有部
    分，係依原法院92年度訴字第202號判決辦理移轉登記，由
    法院介於其中，被上訴人丙○○並未參與其事，自無通謀虛
    偽意思表示之可言，此亦有最高法院67年台上字第1402號判
    例「所謂通謀而為虛偽意思表示，係指表意人與相對人通謀
    而為虛偽意思表示而言，查訴外人黃某取得系爭房屋之所有
    權，係以債權人身分聲請法院拍賣因無人應買承受而來，拍
    賣及承受，悉由法院介於其間，債務人李某並未參與其事，
    黃某當無與李某通謀而為虛偽意思表示之可言」可稽。綜上
    ，可見上訴人主張被上訴人等有通謀虛偽意思表示云云，應
    屬無據。
(2)、上訴人另主張：被上訴人等就系爭1,301㎡土地所有權移轉
    登記之行為，係故意以背於善良風俗之方法，加損害於伊，
    伊自可請求損害賠償回復原狀云云。惟按因故意或過失，不
    法侵害他人之權利者，負損害賠償責任。故意以背於善良風
    俗之方法，加損害於他人者亦同，民法第184條第1項定有明
    文。而上開規定前段係以債權以外之私法上權利為侵害之客
    體，倘債權受侵害，性質上不該當於該段之規定，僅能適用
    上開規定後段之規定，此為一般通說之解釋。惟債權其特性
    ，並無外體可資察覺，當事人以外之第3人，如有侵害債權
    之情事，本於債權無外體可資察覺及無公示規定無以知悉之
    特性，難以要求第3人尊重債權及責令其不尊重時負擔責任
    ，除非第3人係故意以背於善良風俗之方法侵害他人債權，
    至於債務人一物二賣之情形，在自由經濟體制下，債務人為
    追求獲得更多之利潤，發生一物二賣之情形，雖為道德規範
    所不許，但立足於法律規範，應解釋為需求大於供給之結果
    ，仍在自由經濟運作軌道上，並未脫軌，因此就侵權行為規
    範之目的而言，原則上尚不宜逕行介入，除非第3人明知債
    權之存在又故意以加損害於債權人為目的者外，否則應不能
    科以侵害債權之侵權行為責任。經查，系爭買賣標的並不包
    括系爭1,301㎡土地部分，已如前述，是本件並無一物二賣
    之情事，自無侵害債權之情事。又本件系爭買賣契約內容已
    將系爭1,301㎡土地部分保留，日後再由被上訴人甲○○與
    上訴人協商並辦理新山水庫土地過戶事宜，此亦可由兩造於
    91年5月10日召開協調會時，該會議紀錄第5點記載「自來水
    公司同意先行註銷上開2筆土地已繳土地增值稅單，以配合
    地主就出賣與甲○○部分辦理產移轉登記。同時甲○○亦同
    意無條件配合自來水公司辦理都市計畫變更為自來水設施用
    地，將來依照變更計畫辦理分割，並將該土地產權移轉登記
    予自來水公司」等語，此有協調會議紀錄在卷可稽（原審卷
    第27頁─第28頁），足見被上訴人等就系爭1,301㎡土地所
    有權移轉登記之行為，不論從其原因行為或從所有權本身移
    轉登記行為而言，均無違背善良風俗之情，自無構成侵權行
    為可言，上訴人上開主張，應屬無據。
(3)、上訴人又主張 ：被上訴人甲○○於91年9月間發函予被上訴
    人丙○○等7人，偽稱 「由於自來水公司徵收其中部分土地
    拖延無法辦理移轉登記，今自來水公司同意辦理，請台端等
    7人配合辦理」等語，詐騙被上訴人丙○○等7人辦理土地所
    有權移轉登記，足認被上訴人甲○○以違反善良風俗之方法
    加損害於伊云云。惟查，被上訴人甲○○係依上開協調會議
    第5點內容 ，認為上訴人已同意辦理，故而發函請求被上訴
    人丙○○等7人辦理系爭土地所有權移轉登記 ，並無不妥；
    況被上訴人甲○○如何請求被上訴人丙○○等7人 辦理移轉
    登記，要屬被上訴人等內部之權利義務，且若被上訴人甲○
    ○有詐騙被上訴人丙○○等7人之情 ，其受害人係屬被上訴
    人丙○○等7人而與上訴人無涉，是上訴人上開主張 ，亦屬
    無據。
七、綜上所述，上訴人依通謀虛偽意思表示，回復原狀及侵權行
    為之法律關係，請求被上訴人甲○○塗銷系爭土地應有部分
    1萬分之754之所有權移轉登記後，並回復為被上訴人丙○○
    等7人各有應有部分7萬分之754，自屬無據 ；上訴人並依買
    賣法律關係 ，請求被上訴人丙○○等7人分別移轉系爭土地
    應有部分7萬分之754予上訴人，然因上開土地均已移轉登記
    為被上訴人清吉所有，上訴人未以適法方式回復於被上訴人
    丙○○等7人名義之前，被上訴人丙○○等7人已陷於給付不
    能而無從給付，是上訴人此項請求，亦屬無據，應予駁回。
    原審為上訴人敗訴之判決，理由雖有不同，惟結論並無二致
    ，仍應予維持，上訴意旨指摘原判決不當，求予廢棄改判，
    為無理由，應予駁回。
八、兩造其餘之攻擊或防禦方法及未經援用之證據，經本院斟酌
    後，認為均不足以影響本判決之結果，自無逐一詳予論駁之
    必要，併此敘明。
九、據上論結，本件上訴為無理由，依民事訴訟法第449條第1項
    、第78條、第85條，判決如主文。
中　　華　　民　　國　　96　　年　　1 　　月　　30　　日
                    民事第十五庭
                        審判長法　官　黃騰耀
                              法　官　許文章
                              法　官　黃國永
正本係照原本作成。
如不服本判決，應於收受送達後20日內向本院提出上訴書狀，其
未表明上訴理由者，應於提出上訴後20日內向本院補提理由書狀
（均須按他造當事人之人數附繕本）上訴時應提出委任律師或具
有律師資格之人之委任狀；委任有律師資格者，另應附具律師資
格證書及釋明委任人與受任人有民事訴訟法第466條之1第1項但
書或第2項（詳附註）所定關係之釋明文書影本。
中　　華　　民　　國　　96　　年　　2 　　月　　1 　　日
　　　　　　　　　　　　　　  書記官  葉國乾
附註：
民事訴訟法第466條之1（第1項、第2項）：
對於第二審判決上訴，上訴人應委任律師為訴訟代理人。但上訴
人或其他法定代理人具有律師資格者，不在此限。
上訴人之配偶、三親等內之血親、二親等內之姻親，或上訴人為
法人、中央或地方機關時，其所屬專任人員具有律師資格並經法
院認為適當者，亦得為第三審訴訟代理人。
